臺灣新竹地方法院刑事判決　　　　　　　95年度選訴字第11號
公　訴　人　臺灣新竹地方法院檢察署檢察官
被　　　告　辛○○
選任辯護人　曾肇昌律師
上列被告因違反公職人員選舉罷免法案件，經檢察官提起公訴（
95年度選偵字第7號），本院判決如下：
    主  文
辛○○連續對於有投票權之人，交付賄賂，而約其投票權為一定
之行使，處有期徒刑貳年拾月，褫奪公權年。
    事  實
一、辛○○為新竹縣峨眉鄉上展茶園之負責人，自民國95年初起
    即有意參選於95年6月10日舉行之第18屆新竹縣峨眉鄉石井
    村村長選舉，嗣亦登記為石井村村長選舉候選人。竟基於賄
    選之概括犯意，連續於附表所示之時、地，攜帶每袋內含2
    罐東方美人茶（每罐4兩，每罐市價為新台幣【下同】300元
    ）禮盒提袋，交付予具有石井村村長選舉投票權之丙○○、
    己○○、戊○○、甲○○、丁○○及乙○○（以上6人均另
    由檢察官依職權為不起訴處分），約使丙○○等人於第18屆
    峨眉鄉石井村村長選舉行使投票權為投票予其之行使，丙○○等人並未拒絕，反予應允。嗣於同年5月26日經法務部調
    查局新竹縣調查站報請台灣新竹地方法院檢察署檢察官指揮
    偵辦並傳訊辛○○，辛○○於偵查中自白乃查獲上情。
二、案經法務部調查局新竹縣調查站報請台灣新竹地方法院檢察
    署檢察官指揮偵查起訴（新竹縣警察局竹東分局協辦）。
    理  由
甲、證據能力部分：
一、辯護人以：被告於調查站及偵查中經偵訊至凌晨1時許，屬
    疲勞訊問及以利誘之方法取得被告之自白，依刑事訴訟法第
    156條第1項規定，並無證據能力。又起訴書所列之證人在調
    查站及偵查中的證述，亦屬疲勞訊問及以利誘方式取得證詞
    ，且未經被告之對質詰問，均無證據能力。
二、經查：
（一）被告辛○○係自95年5月26日晚上9時25分許起至同日晚上
      11時許止，在法務部調查局新竹縣調查站接受調查，歷時
      1小時35分，嗣於同日晚上11時48分許起至95年5月27日凌
      晨0時5分許止，在台灣新竹地方法院檢察署接受檢察官偵
      訊，歷時17分鐘，此有95年度選他字第24號偵查卷宗調查
      、訊問筆錄（參該卷第48-49頁、第58-60頁）可資佐證，
      是被告於調查站及偵查中僅受訊約1小時52分，尚未達2小
      時，就一般受訊者之受訊時間而言，客觀上尚難認屬疲勞
      訊問。而辯護人並未釋明被告何以在短短不到2小時內受
      訊有何疲勞訊問之情事，是其所辯被告於偵查中之陳述屬
      疲勞訊問一節尚不足採。又辯護人復未釋明被告於調查站
      及偵查中之自白究係如何以利誘方式而取得，而觀諸卷附
      之被告於95年5月26日調查、偵訊筆錄內容（參95年度選
      他字第24號偵查卷宗第48-49頁、第58-60頁），未見有何
      利誘被告之情形，是辯護人空言被告於調查站及偵查中之
      自白係檢調人員利誘而取得，尚屬無稽。應認被告於調查
      站及偵查中之自白有證據能力。
（二）刑事訴訟法第156條第1項所謂「任意性自白」乃係針對被
      告而規定，證人並無該條文之適用。而觀諸起訴書所列之
      9名證人即丙○○、己○○、庚○○、癸○○、戊○○、
      甲○○、丁○○、壬○○、乙○○於偵查中均係以證人之
      身分具結，此有證人結文附卷可佐（參95年度選他字第24
      號偵查卷宗第40、108、112、116、120、124、135、138
      、152頁），辯護人徒以證人在調查站及偵查中的證述屬
      疲勞訊問及以利誘方式取得證詞而主張無證據能力，要屬
      無據。次按刑事訴訟法第159條之1第1項、第2項所稱得為
      證據之被告以外之人於審判外向法官所為之陳述，以及於
      偵查中向檢察官所為之陳述，屬傳聞證據排除之例外，如
      法院於審判中已傳喚該陳述人到庭依法具結，使被告或其
      辯護人有行使反對詰問權之機會，該審判外向法官所為陳
      述及偵查中向檢察官所為陳述，仍非不得作為認定犯罪事
      實之判斷依據。最高法院95年度台上字第5313號判決可資
      參照。本件起訴書所列之丙○○等9名證人業經本院傳訊
      到庭，並經檢辯雙方交互詰問，除證人丙○○之警詢筆錄
      經證人丙○○到院證述該筆錄內容有誤載，而其警詢錄音
      帶復已無法尋獲，且經公訴人當庭捨棄以證人丙○○之警
      詢筆錄為證據，其餘證人如戊○○、甲○○、丁○○、癸○○於本院審理時均證述確有在警詢（調訊）及偵查中陳
      述與筆錄相符之內容，應認證人戊○○、甲○○、丁○○
      、癸○○等4人之警詢（調訊）及偵查中陳述有證據能力
      。至證人壬○○、乙○○、己○○、庚○○雖均於本院審
      理中證述警詢、偵查筆錄有誤載暨證人丙○○於本院審理
      時證述其偵查筆錄有誤載，惟經本院調取證人壬○○、乙○○、己○○、庚○○之警詢錄音帶及偵查錄音光碟暨證
      人丙○○之偵查錄音光碟勘驗並製作勘驗筆錄（參本院卷
      第165-192頁），檢察官並援引本院95年11月24日勘驗筆
      錄內容取代證人壬○○、乙○○、己○○、庚○○之警詢
      、偵查筆錄及丙○○之偵查筆錄，被告、辯護人及證人壬○○等5名證人均對本院95年11月24日勘驗筆錄無意見，
      則應認證人壬○○、乙○○、己○○、庚○○於警詢及偵
      查中之陳述暨證人丙○○於偵查中之陳述應有證據能力。
三、被告及辯護人雖另提出證人壬○○等9人所立之說明書以資
    證明被告所送茶葉與賄選無關云云，惟該9人所立之說明書
    乃被告以外之人於審判外之書面陳述，依刑事訴訟法第159
    條第1項之規定，並無證據能力，合先敘明。
乙、實體部分：
一、訊之被告辛○○雖坦承曾經致贈內含2罐東方美人茶之茶葉
    禮盒提袋予丙○○等9人，惟矢口否認有何賄選犯行，與其
    辯護人均辯稱：僅係於農曆春節、元宵節期間禮貌拜訪鄉紳
    、順便攜帶自家經營之茶葉當作伴手禮，以探詢村民其參選
    村長之意見，該茶葉不足以影響受禮者之投票意向，二者並
    無對價關係云云。
二、經查：
（一）如附表所示之丙○○等6人均屬新竹縣峨眉鄉石井村村民
      ，就石井村村長選舉均有投票權，業據證人丙○○等6人
      於偵查中證述在卷，並為被告所自承。而被告於新竹縣調
      查站調查時自承：於致贈茶葉時對受禮者係表示如果有機
      會登記參選石井村長，請大家牽成，讓被告有服務村民之
      機會，受禮者大都向被告表示其人品不錯、會支持被告等
      語（參95年度選他字第24號偵查卷宗第49頁）。且被告於
      偵查中亦自白：我有送自己種的東方美人茶給村民，1盒
      有2罐，1罐是4兩，1罐市價約300元。送村民茶葉時有向
      他們說選舉時支持我。送茶葉時對他們說這次石井村長出
      缺，由我來為大家服務，請大家牽成，就是支持的意思等
      語（參95年度選他字第24號偵查卷宗第59頁）。且如附表
      所示之證人丙○○等6人確於附表所示之時、地收受被告
      所交付之東方美人茶葉禮盒提袋，而被告於交付茶葉時已
      表明石井村村長選舉要彼等投票支持等情，亦據證人丙○○等人於偵查中證述在卷（參95年度選他字第24號偵查卷
      宗第38-39、106-107、110-111頁及本院95年11月24日勘
      驗筆錄），堪認被告確向具有石井村村長選舉投票權之人
      交付東方美人茶葉禮盒提袋，且向彼等要求於石井村村長
      選舉時投票支持被告。
（二）雖證人丙○○於本院交互詰問時證稱：被告致贈茶葉時僅
      就被告參選村長之事徵詢其意見云云。惟查證人丙○○於
      偵查中證稱：係在今年2月農曆年過完年後在鄉村土雞城
      鄰長聚餐時，被告曾送兩罐東方美人茶，並要求其支持被
      告選村長，其已應允等語（參本院95年11月24日勘驗筆錄
      即審理卷第167-168頁）。且於本院審理時證稱：其當時
      不好意思拒絕才應允之，被告送茶葉之時間係今年農曆元
      宵節剛過，約係2、3月間，收受地點則在新竹縣峨眉鄉石
      井村4、5鄰間之鄉村土雞城等語。堪認被告確於95年農曆
      元宵節過後之2月間在峨眉鄉石井村之鄉村土雞城餐廳交
      付2 罐東方美人茶予證人丙○○要求其支持被告參選石井
      村村長，證人丙○○已收受該茶葉並表示同意。雖證人丙○○於審理時復證稱：被告當時係向其徵詢有關被告要參
      選村長之意見云云。惟遍觀證人丙○○於偵查中之證述，
      未見證人丙○○證述被告送茶葉僅係徵詢其有關被告參選
      村長之意見，且若被告僅係向證人丙○○徵詢有關被告參
      選村長之意見，則證人丙○○大可分析被告參選之利弊得
      失並提供勝選策略供被告參考，豈有不好意思拒絕之理？
      是證人丙○○此部分證述應係迴護被告之詞，不足採信。
（三）證人己○○雖於本院交互詰問時證稱：今年2月份僅與被
      告聚餐，被告雖有送茶葉，但並未談什麼云云。惟證人己○○於偵查中證稱：被告係於今年2、3月，在鄉村土雞城
      餐廳鄰長聚餐時送茶葉，被告有說選舉請大家多多牽成，
      其有答應被告投票時支持被告等語（參本院95年11月24日
      勘驗筆錄即審理卷第185-186頁）。證人己○○於本院審
      理時復證稱：當時雖有答應投票時投給被告，但實際投票
      時並未投給被告等語。堪認被告確於95年2、3月間在峨眉
      鄉石井村之鄉村土雞城餐廳交付茶葉予證人己○○要求其
      投票支持被告，證人己○○已收受該茶葉並表示同意，僅
      係證人己○○後來實際投票時並未投予被告。是證人己○○證述被告送茶葉時未談什麼云云，亦屬迴護被告之詞，
      顯不足採。
（四）證人戊○○於新竹縣調查站證稱：「辛○○曾於1個月前
      左右的傍晚（詳細日期記不清楚），我要出門時走到門口
      ，正好碰見辛○○前來拜訪我，我就請他進屋內聊天，他
      告訴我這次選舉要多幫忙，因為我知道他要選石井村長，
      所以我知道他是指村長選舉時要支持他，辛○○順手在我
      家放了2小罐紅色的「東方美人茶」茶葉，並對我說：拜
      託、拜託，我回應他：好啦。他就離開」「（問：辛○○
      有無要求你於村長選舉時投票支持他？）如上所述我有答
      應要支持他」等語（參95年度選他字第24號偵查卷宗第8
      頁背面至第9頁），且其於偵查中復證稱：「時間是在4、
      5月間，哪一天我忘了，他有來拜訪我過1次，大約是傍晚
      3 到5點之間，送我2小罐東方美人茶，並且交給我名片1
      張說拜託拜託，意思就是希望我在村長選舉時支持他，我
      說不要茶葉，追著還他，他還是說收著，我沒有拒絕他，
      就說好，他就走了」（參95年度選他字第24號偵查卷宗第
      38-39頁），而證人戊○○於本院交互詰問時亦證稱：於
      調查站、偵查中確有為上開之陳述，受訊當天未說謊。被
      告送茶葉來時尚未至5月，因當時尚未登記，應該是4月初
      、3月底，被告說如果他出來選要我支持他，我是笑一笑
      ，我不方便當面拒絕他，我有說好。被告送茶葉時好像有
      遞1張的名片，說如果他出來選，要我支持他等語（參本
      院卷第99-102頁）。堪認被告確於3月底、4月初某日至證
      人戊○○住處贈送2罐東方美人茶並要求證人戊○○於石
      井村長選舉時投票支持被告。
（五）證人甲○○於警詢時證稱：「大約是95年4月間，辛○○
      送了2瓶東方美人茶到我住處給我，並要求我支持他當選
      村長。」（參95年度選他字第24號偵查卷宗第74頁），於
      偵查中復證稱：「（問：辛○○有無在今年4、5月間有向
      你拜票並且送你2罐東方美人茶茶葉，請你於選舉時投票
      支持他？）有。時間大約是4月間，他送到我家裡，我回
      答說好，茶葉已經喝完了。」（參95年度選他字第24號偵
      查卷宗第106-107頁），於本院交互詰問時亦證稱：「於
      警詢及偵查中均有為上開陳述，且均屬實在，4月份被告
      來我家時，又收到1次茶葉，是在4月份來我家拜訪時才提
      到選舉的事，在警詢及偵查所言都是說被告在4月份帶茶
      葉來我家請我投票時支持他的事。」等語（參本院審理卷
      宗第105-107頁、第115-117頁），堪認被告確於95年4月
      間某日曾至證人甲○○住處贈送2罐東方美人茶並要求證
      人甲○○於石井村長選舉時投票支持被告。
（六）證丁○○於警詢中證稱：「95年4月間，正確時間我忘了
      ，辛○○拿了2瓶東方美人茶到我住處送我，並要求我支
      持他選村長。」（參95年度選他字第24號偵查卷宗第77
      頁）。於偵查中復證稱：「（問：辛○○有無在今年4、5
      月間有向你拜票並且送你2罐東方美人茶茶葉，請你於選
      舉時投票支持他？）有。時間大約是4、5月間，他送到我
      家裡，我回答好，茶葉已經喝完了。」（參95年度選他字
      第24號偵查卷宗第110-111頁）。於本院交互詰問時證稱
      ：「於警詢、偵查中有為上開陳述，（問：登記前多久被
      告到你住處送你茶葉，並請求你支持他？）前一、兩個月
      。（問：被告送你茶葉前，你有決定這屆村長要投給誰嗎
      ？）不知道。因為不知道誰要參選，因為風聲很多。（問
      ：根據先前提示的警詢、偵查筆錄及今天交互詰問問你的
      話，你是否可以回憶被告何時去你家送茶葉及談話內容？
      ）時間大約是3、4月，地點是我家，確定有送我茶葉2罐
      ，並說他要選村長，請我支持他，拜託、拜託。（問：被
      告送你茶葉時，被告是否知道你要參選？）我不知道。（
      問：你有無跟別人說你要參選？）無，只有我朋友知道。
      （問：被告送你茶葉時，你是否已經四處告訴人你要參選
      ？）無。（問：你收受茶葉地點是否峨眉鄉石井村3鄰43
      號？）是。」（參本院審理卷宗第110-112頁、第114頁）
      ，堪認被告確於95年3、4月間某日曾至證人丁○○住處贈
      送2罐東方美人茶並要求證人丁○○於石井村長選舉時投
      票支持被告。
（七）證人乙○○於本院交互詰問時雖證稱：曾於今年2月在鄉
      村土雞城餐廳因鄰長聚餐收受被告所贈送之茶葉，但被告
      贈茶目的在要求彼等代為推銷被告所生產之茶葉云云。惟
      查證人徐國棵於偵查中證稱：「（問：辛○○有沒有在今
      年4、5月的時候跟你拜票，送你兩罐東方美人茶茶葉，請
      你投票支持他呢？選舉的時候。） (沉默)（問：時間對
      嗎？）對。（問：4月的時候對吧？）對。（問：那地點
      是在哪裡？）是我在工作的時候他送過去給我的。（問：
      對，那個地點在哪裡？）在石井那邊，因為我回去我老家
      那邊工作。（問：石井工作。他是來你家送你還是？）不
      是，他送給我。（問：到工地嗎？）對。（問：石井的工
      地是嗎？）對（問：石井村的，你還記得幾號嗎？你還記
      得那個工地的門牌號碼嗎？）門牌號碼就是我老家啊。（
      問：就是你家裡喔？）對... 不對，不是我家裡啦，是我
      在工作的地方。（問：工作地方的門牌就是... 就是你家
      裡？）對，就是我以前住的家附近。（問：就是你家附近
      ？）欸。（問：(你家附近)的工地？）欸。（問：你石井
      家附近的工地工作他有來送茶葉？）欸。（問：那你有答
      應他啦？）有、有。」（參本院95年11月24日勘驗筆錄即
      審理卷第180-181頁），而證人乙○○就本院勘驗其偵查
      之陳述並無意見，復證稱：「（問：檢察官問『那地點是
      在哪裡？』，你回答『是我在工作的時候他送過去給我的
      』，這是何意？）是指我在工作的時間他送茶葉給我。（
      問：檢察官問『到工地嗎？』，你回答『對』，檢察官問
      『石井的工地是嗎？』，你回答『對』，究竟在指何事？
      ）在指我收到茶葉的地點。（問：檢察官問『那你有答應
      他啦？』，你回答『有、有』這是何意？）檢察官問我被
      告有無來拜訪，我有說有，被告說請我票投給他，我有答
      應說有。（問：你有答應把票投給被告，是否在被告送茶
      葉來時？)是。（問：你究竟收到茶葉的時間？）聚餐之
      後。（問：是否筆錄上說的4月？）不是，4月是拜票。因
      為2月底聚餐時他的茶葉帶不夠，所以他後來2月底又送到
      我工地。（問：2月底被告送茶葉到工地給你時，有無說
      要你投票支持他？）答有。（問：他叫你投票支持他，你
      當時如何說？）我說好。（問：你收到茶葉的工地在何處
      ？）石井村7鄰我家附近的山上耕種香蕉的果園。」（參
      本院95年12月13日審理卷宗），堪認被告確於95年2 月底
      曾至證人乙○○住處附近工作之果園贈送2罐東方美人茶
      並要求證人乙○○於石井村長選舉時投票支持被告。
三、雖被告及辯護人辯稱：僅係於農曆春節、元宵節期間禮貌拜
    訪鄉紳、順便攜帶自家經營之茶葉當作伴手禮，以探詢村民
    其參選村長之意見，該茶葉不足以影響受禮者之投票意向，
    二者並無對價關係云云，然被告於贈送茶葉禮盒提袋時已要
    求如附表所示之鍾桐福等人於石井村長選舉時投票支持，業
    如前述，且除證人鍾桐福外之如附表所示之5名證人於警詢
    （調詢）及偵查中乃至審理中均未證述被告僅係探詢彼等有
    關被告參選村長之意見，是被告所辯贈茶之目的僅係探詢村
    民之意見云云，顯不可採。又公職人員選舉罷免法第90條之
    1 第1項之賄選罪係以對於有投票權之人，行求期約或交付
    賄賂或其他不正利益，而約其不行使投票權或為一定之行使
    為構成要件。亦即須視行為人主觀上是否具有行賄之犯意，
    而約使有投票權人為投票權一定之行使或不行使；客觀上行
    為人所行求期約或交付之賄賂或不正利益是否可認係約使投
    票權人為投票權之一定行使或不行使之對價；以及所行求、
    期約、交付之對象是否為有投票權人而定。上開對價關係，
    在於行賄者之一方，係認知其所行求、期約或交付之意思表
    示，乃為約使有投票權人為投票權一定之行使或不行使；在
    受賄者之一方，亦應認知行賄者對其所行求、期約或交付之
    意思表示，乃為約使其為投票權一定之行使或不行使。且對
    有投票權人交付之財物或不正利益，並不以金錢之多寡為絕
    對標準，而應綜合社會價值觀念、授受雙方之認知及其他客
    觀情事而為判斷，最高法院92年台上字第893號判例可資參
    照。被告確有於附表所示之時地各交付2罐東方美人茶予如
    附表所示之丙○○等6人，並要求彼等於石井村長選舉時投
    票支持被告，且丙○○等6人亦已收受被告所交付之茶葉並
    允諾支持，已如前述，而被告自承所交付之茶葉禮盒提袋內
    裝2罐4兩重之東方美人茶，每罐市價約300元，亦即被告所
    交付之2罐東方美人茶市價已達600元，則綜合社會價值觀念
    、授受雙方之認知及其他客觀情事加以判斷，應已構成對價
    關係，縱證人丙○○等6人於本院均證述於實際投票時並未
    投票予被告辛○○，亦不足以影響上開對價關係。是本件被
    告連續對於有投票權之人，交付賄賂，而約其投票權為一定
    之行使犯行明確，應依法論科。
四、核被告所為係犯公職人員舉選罷免法第90條之1第1項之對於
    有投票權之人交付賄賂而約為一定行使罪。被告對於如附表
    所示之丙○○等6名有投票權之人，先後所為各次交付賄賂
    行為，時間緊接，所犯又係同一構成要件行為，顯係基於概
    括犯意為之，為連續犯，應依修正前刑法第56條規定論以一
    罪並加重其刑。又被告行為後，刑法第56條連續犯之規定，
    業於94年2月2日修正公布刪除，並於95年7月1日施行，則被
    告之犯行，因行為後新法業已刪除連續犯之規定，此刪除雖
    非犯罪構成要件之變更，但顯已影響行為人刑罰之法律效果
    ，自屬法律有變更，依修正後刑法第2條第1項規定，比較新
    、舊法結果，仍應適用較有利於被告之行為時法律即舊法論
    以連續犯（最高法院95年第8次刑事庭會議決議參照）。又
    被告就所為上開違反公職人員選舉罷免法犯行有於偵查中自
    白，應依公職人員選舉罷免法第90條之1第5項前段之規定，
    減輕其刑，並先加後減之。爰審酌被告以茶葉禮盒向他人行
    賄方式介入選舉，企圖影響選舉結果，敗壞選風，並嚴重戕
    害民主政治之根基，本不應輕縱，惟念及被告於偵查中坦承
    犯行，及其犯罪動機、目的、手段，認檢察官求處有期徒刑
    3年10月尚嫌過重等一切情狀，量處被告如主文所示之刑。
    再按宣告6月以上有期徒刑，依犯罪之性質認為有褫奪公權
    之必要者，宣告褫奪公權1年以上10年以下，刑法第37條第2
    項定有明文。又犯公職人員選舉罷免法第5章之罪或刑法分
    則第6章之妨害投票罪，宣告有期徒刑以上之刑者，並宣告
    褫奪公權，公職人員選舉罷免法第98條第3項亦有明定。且
    此項褫奪公權之宣告，寓有強制性，為刑法第37條第2項之
    特別規定，不受宣告6月以上有期徒刑之限制，法院自應優
    先適用（惟宣告褫奪公權之期間仍為1年以上10年以下）。
    本案被告係觸犯公職人員選舉罷免法第5章之罪（即公職人
    員選舉罷免法第90條之1第1項之罪），經判決有期徒刑以上
    之刑，按諸首開說明，爰諭知其褫奪公權期間如主文所示。
五、按公職人員選舉罷免法第90條之1第3項固規定預備或用以行
    求期約或交付之賄賂，不問屬於犯人與否，沒收之。惟如其
    賄賂已交付與有投票權之人收受，因收受者係犯刑法第143
    條第1項之投票受賄罪，其所收受之賄賂應依同條第2項之規
    定沒收之，如全部或一部不能沒收時，追徵其價額。故犯投
    票行賄罪者，其已交付之賄賂自應依刑法第143條第2項之規
    定於其對向共犯投票受賄罪之從刑宣告沒收追徵，不得再依
    上開公職人員選舉罷免法規定沒收（最高法院92年度臺上字
    第4933號、93年度臺上字第5728、5790號判決意旨參照）。
    被告交付予如附表所示之丙○○等6人之茶葉，參照前揭說
    明，自應於丙○○等6人所涉犯投票受賄罪之案件為沒收之
    諭知，尚不得於本案中對被告宣告沒收。另扣案之東方美人
    茶葉禮盒58罐、禮盒提袋31袋、名片2張，雖係被告所有，
    ，但無積極證據證明係其供賄選所用，且被告本身即係經營
    茶葉銷售，該等茶葉、禮盒提袋、名片應屬被告之生財工具
    ，爰不予宣告沒收。
六、公訴意旨另以：被告於(1)95年2、3月間某日在新竹縣峨眉鄉
    石井村2鄰富興頭2號(2)95年3月間某日在新竹縣峨眉鄉石井
    村附近餐廳內(3)95年4月間某日在新竹縣峨眉鄉石井村5鄰石
    井61號，分別交付2罐東方美人茶予庚○○、癸○○、壬○○，並要求彼3人於石井村長選舉時投票支持被告，因認被
    告此部分亦涉犯公職人員選舉罷免法第90條之1第1項之賄選
    罪嫌云云。按犯罪事實應依證據認定之，無證據不得認定犯
    罪事實。又不能證明被告犯罪者，應諭知無罪之判決，刑事
    訴訟法第154條第2項、第301條第1項分別定有明文。而所謂
    認定犯罪事實之證據，係指足以認定被告確有犯罪行為之積
    極證據而言，該項證據自須適合於被告犯罪事實之認定，始
    得採為斷罪資料，如未能發現相當證據，或證據不足以證明
    ，自不能以推測或擬制之方法，以為裁判之基礎（最高法院
    40年台上字第86號判例參照）。而參照上開之最高法院92
    年台上字第893號判例所示，所謂「賄賂」，係對於賄求對
    象約其投票權為一定行使或不行使之不法報酬，如行為人並
    非基於行賄之意思交付金錢、財物，則該物即非「賄賂」；
    且該罪之成立與否，除應就行為人之主觀犯意及共犯犯意聯
    絡等心理狀態、行為時之客觀情事，本於邏輯推理為綜合判
    斷外，仍須異時異地，衡以社會常情及經驗法則作為論斷之
    基礎，亦應不悖離國民之法律感情與認知下，就社會一般生
    活經驗予以評價（最高法院92年度台上字第2773號判決意旨
    參照），猶不能單純以「候選人交付某種物品給有投票權之
    選民」等客觀事實，遽予論斷雙方各有如檢察官所指前開之
    犯行。經查：
（一）本件檢察官認被告涉有向庚○○等３人賄選犯行，無非係
      以證人庚○○、癸○○、壬○○於警詢及偵訊中之證述為
      其主要論據。
（二）證人庚○○、壬○○於本院交互詰問時均證稱：警、偵訊
      筆錄所載內容與其２人於警詢、偵查中陳述不符等語。經
      本院勘驗彼２人警詢錄音帶及偵訊錄音光碟後，公訴人乃
      援引本院95年11月24日勘驗筆錄內容取代證人庚○○、壬○○之警詢、偵查筆錄。而依本院95年11月24日勘驗筆錄
      所示：
    (1)證人庚○○於警詢時係證稱：「春節期間被告有送我2罐
      茶葉。他送我茶葉的時候，我不知道他要選舉村長，後來
      才告訴我。送茶葉那個時候是春節過後，到我家來玩，那
      時候送我2罐茶葉。（問：在95年4、5月間，他有為了選
      舉石井村長送你2罐茶葉並請你投票支持他嗎？）那個時
      候我不知道他要選村長。茶葉給我兒子帶上去喝了。事情
      弄出來以後，我才知道他要選村長，他才拜託我投票給他
      。（問：他送你茶葉的時候，他有沒有說要去登記選村長
      ？）那個時候他還沒有去登記。他送我茶葉只跟我講說這
      2罐茶葉拿去喝。（問：那辛○○有拜託你投票支持他嗎
      ？）那個時候他才拜託我。候選人不管是誰到我家來拜票
      ，我都說好。我那個選區有3個候選人，3個都有到我家來
      拜票。（問：他有去跟你拜票，叫你村長要投給他嗎？）
      每個候選人碰到我，每個都這麼說。後來才知道他要選村
      長，才要我支持他」（參本院95年11月24日勘驗筆錄即審
      理卷宗第190-191頁）。是證人庚○○於警詢中雖證述曾
      於春節過後收受被告2罐茶葉，但於收受時尚不知被告欲
      參選石井村村長，被告交付證人庚○○茶葉時亦未表明要
      參選石井村村長並要求證人庚○○投票支持。雖證人庚○○於偵查中證稱：「（問：你知道他要參選今年石井村村
      長的選舉嗎？）我不知道。（問：你知道吧!）我不知道
      。之前我不知道，直到他去登記說要出來選的時候，我4
      月才知道他要出來選。【法警代為回答:4 月的時候知道
      。】（問：辛○○有沒有在今年4、5月的時候跟你拜票，
      並且送你2罐東方美人茶茶葉，請你選舉的時候投票支持
      他？）是正月... （問：時間對嗎？）是農曆正月，過年
      的時候。（問：農曆2、3月是嗎？）【法警回答: 是，過
      年的時候。】（問：他送到哪裡？）送到我家。（問：2
      罐嘛？）他是用袋子裝著的。（問：他有沒有跟你說請你
      選舉時投票牽成他，支持他？）當然有。（問：你有沒有
      答應？）有」（參本院95年11月24日勘驗筆錄即審理卷第
      187-188頁），惟依證人庚○○與檢察官之對話顯示，證
      人庚○○於偵查中固證述於農曆正月時在證人庚○○之家
      中收受被告之茶葉，但於被告交付茶葉時究竟有無對證人
      庚○○要求於石井村長選舉時投票支持被告，則無從認定
      。雖證人庚○○於檢察官訊以「他有沒有跟你說請你選舉
      時投票牽成他，支持他？」，證人庚○○回答「有」，然
      依證人庚○○於偵查中證述直到4月間辦理村長登記時才
      知被告要參選村長，且參酌證人庚○○於警詢中證述被告
      係於登記參選村長來拜託證人庚○○支持被告，則證人庚○○就檢察官訊以「他有沒有跟你說請你選舉時投票牽成
      他，支持他？」時，證人庚○○得否知悉檢察官究係指被
      告於農曆過年後交付茶葉時要求證人庚○○投票支持？或
      係指被告4月間於登記參選村長後來拜託證人庚○○投票
      支持？參以證人庚○○於本院審理時證稱：被告送茶葉時
      並未表示要參選村長，其回答檢察官有關被告表示選舉時
      投票支持係指被告來拜票時才說，被告送茶葉時完全沒說
      等語（參本院95年12月13日審理筆錄）。是綜合證人庚○○於警詢、偵查及本院審理時之證述，僅能證明被告確曾
      於95年農曆春節過後交付證人庚○○2罐東方美人茶，但
      無從證明被告於交付該等茶葉時要求證人庚○○須於石井
      村長選舉時投票支持被告，參照前揭判例說明，尚不足以
      認定被告交付茶葉予證人庚○○已構成賄選犯行。
    (2)證人壬○○於警詢時係證稱：「（問：你知道辛○○要選
      村長嗎？）他講了我才知道。（問：95年4月間辛○○要
      選村長，要支持他當選，並送你兩罐茶葉嗎？）他是送到
      隔壁去，他有這麼說。（問：送茶葉的情形你可以說一下
      嗎？）是送到隔壁去，因為我叔叔過世。（問：95年4月
      間你叔叔辦喪事期間，他送你2罐東方美人要你選村長時
      支持他？）嗯。（問：是他自己送還是他人送？）我不清
      楚，他是送到隔壁。」（參本院95年11月24日勘驗筆錄即
      審理卷第169-170頁），於偵查中係證稱：「（問：辛○○有在今年4、5月跟你拜票，送你2罐東方美人茶葉，請
      你投票時支持他嗎？）他是本來那個隔壁那個周石金...
      （問：有這回事嘛？）我隔壁辦喪事，他拿在那裡，我也
      不知道... （問：沒關係啦，你老實講，這次給你一次機
      會，以後不要這樣就可以了，懂嗎？就是剛好你在辦喪事
      ，他剛好有來送嘛？）有、有。就是這樣。（問：你知道
      地點也是石井村嗎？）我那裡嗎? （問：他是在... 你知
      道地點在哪裡嗎？）就是我們石井村60號。（問：他送給
      你的地點就是石井村60號嗎？）就是60、61號連在一起，
      就是隔壁啦。我們是叔姪，周石金他是親叔叔啦。（問：
      他幾號？）他61啦。就是我們隔壁，他連在一起啦。（問
      ：那你有答應說要投票...）辦喪事有很多人在那裡啦。
      （問：你有答應他嗎？）ㄚˊ? （問：你有同意啦？）然
      後我才知道他這一次要出來，很早的事啊。（問：對啊。
      那你有說好，是嗎？）當然我們都是答應。（問：答應了
      喔。）我怎麼知道，那時候才... （問：茶葉喝完了沒？
      ）喪事那裡用啦。那親叔叔啊。（問：茶葉喝完了嗎？）
      就是我親叔叔在那裡，在辦喪事那裡。」（參本院95年11
      月24日勘驗筆錄即審理卷第172-173頁）。則綜合證人壬○○於警詢及偵查中之證述，應係證人壬○○於至隔壁協
      助辦理其叔叔周石金之喪事期間，被告確曾送來2罐茶葉
      至辦理喪事地點予證人壬○○，該等茶葉於辦喪事期間即
      放置於辦喪事地點供協助辦理喪事之人飲用，則縱被告於
      贈送茶葉時確有拜託證人壬○○投票支持被告選村長，證
      人壬○○答應，惟被告贈茶葉之場合係在他人辦理喪事期
      間送至辦理喪事場所，依我國風俗民情，於此等辦理喪事
      場合，隨處可見有人提供餐飲予協助辦理喪事之人員食用
      ，衡以社會常情及經驗法則，暨不悖離國民之法律感情與
      認知下，就社會一般生活經驗評價上開贈茶行為，參照前
      揭判例、判決，實難遽認被告於證人壬○○協辦親人喪事
      時在喪宅贈送茶葉並要求投票支持即已構成賄選。況證人
      壬○○於本院審理時證稱：其係在叔叔家收到茶葉，也放
      在辦喪事地點給人飲用，被告送茶葉時並未提到選村長之
      事等語（參本院95年12月13日審理筆錄）。
    (3)證人癸○○於本院交互詰問時證稱：「警詢時係陳述被告
      送茶葉時並未叫其支持選舉，送茶葉時並不知被告會參選
      ，95年3月份鄰長聚餐時其最慢去，去時發現其座位椅子
      旁有茶葉，但不清楚茶葉係何人所贈，聚餐中被告僅問其
      橘子產品價格」等語。而證人癸○○於警詢中係就警員詢
      以：「辛○○於95年4、5月間有無拜託你選舉時投票給他
      或支持他當選，並且給你2罐茶葉？」，證人癸○○則答
      以「他有叫我支持他，辛○○有於95年3月初拿給我2罐茶
      葉」，且復證稱「95年3月初，在代理村長請我們鄰長聚
      餐時，他有拿給我2罐茶葉，但我不清楚那2罐茶葉是否為
      賄選行為，且當時他並未登記參選」「當時我並不知道辛○○要選村長」等語（參95年度選他字第24號偵查卷宗第
      86頁），證人癸○○於本院審理時並證稱：其於警詢中雖
      曾陳述被告有叫其投給他，但係是指4、5月份的事，3月
      份聚餐時被告沒有說等語（參本院審理卷宗第93頁）。是
      綜合證人癸○○於警詢及本院審理時之證述，僅能證明被
      告於95年3月份石井村鄰長聚餐時雖有贈送證人癸○○2罐
      茶葉，但收受茶葉之證人癸○○並不知被告送禮之目的係
      要求其於石井村長選舉時須投票支持被告，則縱證人癸○○確有收受茶葉禮盒，亦核與賄選之要件有間。至證人癸○○雖於偵查中經檢察官訊以「辛○○有無在今年4、5月
      間有向你拜票並且送你2罐東方美人茶茶葉，請你於選舉
      時投票支持他？」時證稱「有，時間大約是在3 月間，在
      石井村附近的餐廳，他送來茶葉，希望我在選舉時能牽成
      ，我有答應，茶葉喝完了」等語（參95年度選他字第24號
      偵查卷宗第123頁），惟查證人癸○○於警詢中業已證述
      其3月初收受被告茶葉時並不知被告要選村長，已如前述
      ，則偵查中檢察官複訊之上揭95年4、5月間送茶葉之問題
      即無基礎事實，難認證人癸○○答稱「有」已明暸檢察官
      之問題所在，是證人佘奐章於偵查中之證述尚不足以為不
      利於被告之認定。
（三）綜上所述，證人庚○○、壬○○、癸○○收受茶葉之行為
      ，主觀上並未認知到對方係交付賄賂以約使其為投票權一
      定之行使，客觀上亦無許為一定投票權之行使，檢察官所
      舉證人庚○○、壬○○、癸○○於警偵訊之證述用以證明
      被告涉及公職人員選舉罷免法第90條之1第1項之罪嫌，尚
      未達到使通常一般人均不致有所懷疑，而得確信其為真實
      之證明程度，亦即仍有合理可疑之處；此外，復查無其他
      積極證據足以證明被告確有向證人庚○○、壬○○、癸○○行賄並要求其等於石井村長選舉時投票予被告之犯行，
      本諸前揭法條明文暨最高法院判例、判決意旨，應認不能
      證明此部分犯罪，惟此部分與前揭判決有罪部分有連續犯
      之裁判上一罪關係，爰不另為無罪之諭知。
據上論斷，應依刑事訴訟法第299條第1項前段，公職人員選舉罷
免法第90條之1第1項、第90條之1第5項、第98條第3項，刑法第
11條、第2條第1項前段、修正前第56條，判決如主文。
本案經檢察官陳榮林到庭執行職務。
中　　華　　民　　國　　96　　年　　1 　　月　　5 　　日
                  刑事第一庭  審判長法　官　賴淑敏
                                    法  官  黃美文
                                    法  官  李毓華
以上正本證明與原本無異。
如不服本判決應於收受本判決後十日內向本院提出上訴書狀，其
未敘述上訴理由者，並得於提起上訴後十日內向本院補提理由書
狀( 均須按他造當事人之人數附繕本 )「切勿逕送上級法院」。
中　　華　　民　　國　　96　　年　　1 　　月　　5 　　日
                                    書記官  張倩影
附表：
┌──┬──────┬────────┬───────┐
│編號│交付茶葉時間│  交付茶葉地點  │交付茶葉對象  │
├──┼──────┼────────┼───────┤
│１  │95年2月間元 │新竹縣峨眉鄉石井│  丙○○      │
│    │宵節過後之某│村4鄰鄉村土雞城 │              │
│    │日          │餐廳            │              │
├──┼──────┼────────┼───────┤
│２  │95年2月間元 │新竹縣峨眉鄉石井│  己○○      │
│    │宵節過後之某│村4鄰鄉村土雞城 │              │
│    │日          │餐廳            │              │
├──┼──────┼────────┼───────┤
│３  │95年3月底、4│新竹縣峨眉鄉石井│  戊○○      │
│    │月初某日    │村11鄰石井3號張 │              │
│    │            │達江住處        │              │
├──┼──────┼────────┼───────┤
│４  │95年4月間某 │新竹縣峨眉鄉石井│  甲○○      │
│    │日          │村5鄰石井45號林 │              │
│    │            │運忠住處        │              │
├──┼──────┼────────┼───────┤
│５  │95年3、4月間│新竹縣峨眉鄉石井│  丁○○      │
│    │某日        │村5鄰石井43號張 │              │
│    │            │國鈞住處        │              │
├──┼──────┼────────┼───────┤
│6   │95年2月底某 │新竹縣峨眉鄉石井│  乙○○      │
│    │日          │村7鄰梯子桄10號 │              │
│    │            │乙○○住處附近之│              │
│    │            │果園            │              │
└──┴──────┴────────┴───────┘
